【裁判字號】    89,上,268
【裁判日期】    900109
【裁判案由】    清償借款
【裁判全文】
臺灣高等法院臺中分院民事判決  八十九年度上字第二六八號
      上  訴  人  乙○○
                  甲○○
      共      同
      訴訟代理人  趙惠如律師      設彰化縣彰化市○○路七三號二樓
      複代理人    洪崇欽律師
      被上訴人    第一商業銀行股份有限公司  設台北市○○○路○段三十號
      法定代理人  陳安治                    住台北市○○○路○段三十號
      訴訟代理人  莊崇意律師      設台中市○○路廿一號三樓之二
右當事人間清償借款事件，上訴人對於中華民國八十九年四月十日臺灣彰化地方法院
八十九年訴字第六號第一審判決提起上訴，本院判決如左：
      主      文
上訴駁回。
第二審訴訟費用由上訴人連帶負擔。
      事實及理由
一、(甲)上訴人聲明：求為判決：
      (一)原判決不利於上訴人部分廢棄。
      (二)右廢棄部分，被上訴人於第一審之訴駁回。
      (三)第一、二審訴訟費用由被上訴人負擔。
    (乙)被上訴人聲明：求為判決如主文所示。
二、被上訴人之法定代理人原為黃天麟，嗣變更為陳安治，再變更為陳建隆，並均聲
    明承受本件訴訟，核無不合；又本件上訴人均係以個人之關係提出上訴，其效力
    不及於原審被告丙○○○、丁○○，是以不列丙○○○、丁○○為視同上訴人，
    先予敘明。
三、被上訴人起訴主張：原審被告丙○○○邀同上訴人乙○○、甲○○及同案原審被
    告丁○○為連帶保證人，於原審判決附表所示之借款日分別向被上訴人貸借一百
    萬、二百萬元，約定如原審判決附表所示之到期日予以清償，利息均按年息百分
    之九．０九計算，如未按期繳息時，即喪失期限利益，逾期六月以內，按上開利
    率之一成，逾期超過六月者，超過部分按上開利率二成加付違約金，詎原審被告
    丙○○○未依約繳息，其全部借款視為到期，為此求為判命上訴人乙○○、甲○
    ○應與原審被告丙○○○、丁○○連帶清償三百萬元及原審判決附表所示之利息
    及違約金之判決。（原審判決命原審被告丙○○○、丁○○連帶清償部分，未據
    聲明不服）。
四、上訴人則以伊等並未擔任系爭借款之連帶保證人，該借據上連帶保證人之簽名並
    非上訴人親筆所為，被上訴人亦未與伊等對保，印章係丙○○○所盜蓋，而本件
    係屬一年之短期借款，每年均需更換借據，並由伊等親自簽名蓋章確認連帶保證
    人，始需負保證責任，伊等自簽立約定書後，從未在借據上親自簽名及蓋章，被
    上訴人亦未通知伊等前往更換借據，伊等自無須負連帶保證人之責任等語置辯。
五、被上訴人主張：原審被告丙○○○邀同上訴人乙○○、甲○○及同案原審被告丁
    ○○為連帶保證人，於附表所示之借款日共向被上訴人貸借三百萬元，約定如附
    表所示之到期日予以清償，利息均按年息百分之九．０九計算，如未按期繳息時
    ，即喪失期限利益，逾期六月以內，按上開利率之一成，逾期超過六月者，超過
    部分按上開利率二成加付違約金，詎原審被告丙○○○未依約繳息，其全部借款
    視為到期之事實，已據其提出借據及約定書等為證（見原審卷九頁至十四頁），
    上訴人乙○○、甲○○均自認借據上之印章及約定書及印鑑卡上之印章係真正（
    見本院卷五一頁），並皆以前詞置辯；經查：
    (一)上訴人分別在上開二約定書之簽名蓋章，第一條約定「本約定書所稱一切債務
      ，係指立約人於現在（含過去所負現在尚未清償）及將來對貴行所負之票據、
      借款、墊款、保證等債務及其他債務，並包括利息、遲延利息、違約金、損害
      賠償及其他有關費用。」（見原審卷四七頁），又約定書第二條復約定「立約
      人‧‧‧印鑑‧‧‧或其他足以影響貴行權益變更情事發生時，應即以書面將
      變更情事通知行貴行，並辦妥變更或註銷留存印鑑之手續前，與貴行所為之交
      易，立約書人均願負其責任，如因而造成貴行之損害，並負賠償責任」，第十
      一條第二款又約定「如貴行‧‧‧允許主債務人延期清償或分期清償，均毋須
      徵求立約人同意，立約人仍負全部債務之保證責任」。而上訴人自立約定書予
      被上訴人銀行後，未曾再行辦理印鑑卡之變更或作廢手續，本件二筆借據上連
      帶保證人欄所蓋印文與約定書上之印章均係上訴人印章，此為上訴人所不爭，
      上開約定仍然有效，自不待言。雖上訴人辯稱印章係遭丙○○○所盜蓋云云，
      惟為被上訴人所否認，上訴人復未能舉證證明，其所辯已不足取。
    (二)借據上之上訴人印章既屬真正，據上訴人在原審所述「印章同意丙○○○代刻
      ，辦理本件約定書後即均由丙○○○保管。我家的財務均由他在負責，所以我
      印章會放在他那裡。‧‧‧印章每年都應該換一次借據。從原告（指被上訴人
      ）放款的查詢單可以看得出來。」（見原審卷四一頁）。上訴人乙○○並在本
      院陳稱「約定書名字是丙○○○簽的，但印章是我的，我放在公司，借據上的
      印章是我的，名字不是我簽的，我們是家庭公司，我是股東印章放在公司，他
      在我們公司任會計常跑銀行，與公司經常要借款資金，我沒有同意他是利用此
      印章借錢，八十八我沒有去擔保，亦沒有對保，八十八年借據不是寫我，公司
      七十八年間解散，他把印章帶走，我不知此筆借款。」（見本院卷五一頁）；
      上訴人莊永聖並稱「我的情形與乙○○的一樣，八十五年借款我知道，是有還
      銀行，保證債務就消滅，八十八年的我不知道。」（見本院卷五一頁）；上訴
      人乙○○復稱「我們是家庭企業（未公司行號登記），丙○○○是會計，章放
      在那裡是會計用，銀行章拿回來我不知道，八十五年他有要求我們蓋章，八十
      八年借錢我們完全不知情亦無關，九年前即是七十六年我們家族公司解散是家
      族企業。」是上訴人等既將印章放置在家族企業會計之丙○○○處，供財務、
      會計用，由丙○○○負責調度資金跑銀行，公司經常要借款資金，對於八十五
      年向被上訴人之借款並知曉，足見上訴人等有授權予其家族企業會計之丙○○
      ○使用印章，作為調度資金、會計使用，則該家族企業與被上訴人資金往來之
      調度，亦當然包括在內。
    (三)原審被告丙○○○並以上訴人為連帶保證人，於八十五年六月六日向被上訴人
      借款二百萬元，於八十六年四月四日又借款一百萬元，而於八十六年六月六日
      再向被上訴人借款二百萬元以清償前借之二百萬元，於八十七年四月七日借款
      一百萬元以清償前借之一百萬元，繼於八十七年六月三日再度向被上訴人借款
      二百萬元以清償前借之二百萬元，卒分別於八十八年四月七日、同年六月四日
      借款一百萬元、二百萬元（即本案之三百萬元）清償前之借款，可見其係以每
      年延期換單方式向被上訴人借款；按一般金融機構，有借款展期與換單二項程
      序，作為短期借款屆期無法清償時，准債務人延期清償之內部作業程序，其中
      所謂展期係指清償期屆至而債務人未清償，由銀行與債務人訂立「展期契約」
      ，合意將清償期延展，查本件二筆借款係以每年延期換單方式向被上訴人借款
      ；其中八十五年間之借款既均為上訴人等所明知，並同意擔任連帶保證人，且
      皆授權予其家族企業會計之丙○○○使用彼等印章，作為與被上訴人間調度資
      金、會計使用，則上訴人自應負授權人之責任，就其授權保證之原審被告丙○
      ○○向被上訴之系爭借款人負連帶保證人之責任甚明。
六、從而，被上訴人本於借貸關係，訴請上訴人與原審被告丙○○○、丁○○連帶清
    償借款三百萬元，及如原審判決附表一所示之利息、違約金，為有理由，自應准
    許。原審所為上訴人敗訴之判決，核無不合，上訴論旨指摘原判決不當，聲明求
    為廢棄改判，非有理由。
七、本件事證已臻明確，兩造其餘陳述及所提證據，於判決結果不生影響，無予審究
    或調查之必要，併此敘明。
據上論結：本件上訴為無理由，依民事訴訟法第四百四十九條第一項、第八十五條第
二項、第四百六十三條判決如主文。
中      華      民      國    九十      年      一      月      九      日
~B1民事第一庭審判長法  官  楚汝聰
~B2                法  官  陳蘇宗
~B3                法  官  鄭金龍
右為正本係照原本作成。
上訴人得上訴。
被上訴人不得上訴。
如對本判決上訴，須於收受判決送達後二十日內向本院提出上訴書狀，其未表明上訴
理由者，應於提出上訴後二十日內向本院提出上訴理由書（須按他造人數附具繕本）
，並繳納送達用雙掛號郵票拾份（每份參拾肆元）。
上訴時應提出委任律師或具有律師資格之人之委任狀；委任有律師資格者，另應附具
律師及格證書及釋明委任人與受任人有民事訴訟法第四百六十六條之一第一項但書或
第二項（詳附註）所定關係之釋明文書影本。
~B                書記官  林明冬
中      華      民      國     九十      年      一       月     十     日
附註：
民事訴訟法第四百六十六條之一（第一項、第二項）
對於第二審判決上訴，上訴人應委任律師為訴訟代理人。但上訴人或其法定代理人具
有律師資格者，不在此限。
上訴人之配偶、三親等內之血親、二親等內之姻親，或上訴人為法人、中央或地方機
關時，其所屬專任人員具有律師資格並經法院認為適當者，亦得為第三審訴訟代理人
。
                                                                        Ｈ


司法院資訊處製作；財團法人民間司法改革基金會備份。
